【裁判字號】    97,重上更(一),27
【裁判日期】    970715
【裁判案由】    所有權移轉登記等
【裁判全文】
臺灣高等法院民事判決              97年度重上更(一)字第27號
上  訴  人  甲○○
訴訟代理人  林則奘律師
複代理人    張漢榮律師
被上訴人    乙○○
訴訟代理人  劉岱音律師
上列當事人間所有權移轉登記等事件，上訴人對於中華民國96年
1月11日臺灣台北地方法院95年度重訴字第882號第一審判決提起
上訴，經最高法院第一次發回更審，被上訴人於本院更審中並為
訴之變更，本院於97年7月1日言詞辯論終結，判決如下：
    主  文
上訴人應給付被上訴人新臺幣貳佰柒拾壹萬貳仟柒佰伍拾柒元，
及其中新臺幣壹佰壹拾萬元自民國九十四年六月十八日起算；新
臺幣伍拾壹萬貳仟柒佰伍拾柒元自民國九十六年八月一日起算；
新臺幣壹佰壹拾萬元自民國九十七年七月二日起算，均至清償日
止，按週年利率百分之五計算之利息。
變更之訴訴訟費用由上訴人負擔。
本判決於被上訴人以新臺幣玖拾萬元供擔保後，得假執行。但上
訴人如以新台幣貳佰柒拾壹萬貳仟柒佰伍拾柒元為被上訴人預供
擔保，得免為假執行。
    事實及理由
甲、程序部分：
一、被上訴人於原審依兩造所簽訂之不動產買賣契約書及民法第
    348條規定，求為命(一) 上訴人應將其所有坐落於台北市○○
    區○○段5小段107地號，權利範圍全部之土地（下稱系爭土
    地），移轉所有權登記予被上訴人，並將系爭土地交付予被
    上訴人。(二)上訴人應將坐落於上開土地上門牌號碼為台北市
    大安區市○○道○段220號，所有權全部之建物（下稱系爭建
    物）之事實上處分權讓與被上訴人，並將系爭建物交付予被
    上訴人。嗣於本院審理中因系爭土地及建物遭訴外人陳豐文
    聲請查封拍賣，而無法移轉所有權及事實上處分權予被上訴
    人，被上訴人遂變更基於系爭契約約定、民法第179條、第1
    81條規定，請求上訴人應給付被上訴人新台幣（下同）2,71
    2,757元，及其中110萬元自民國（下同 ）94年6月18日起算
    、其中512,757元自96年8月1日起算、其中110萬元自本訴狀
    繕本送達翌日起算，均至清償日止，按年息5%計算之利息（
    見本院卷第125頁反面）。 經核屬因情事變更而以他項聲明
    代最初之聲明，依民事訴訟法第446條第1項但書、 第255條
    第1項但書第4款之規定，應予准許。
乙、實體部分：
一、被上訴人起訴主張： 被上訴人於94年6月17日經21世紀不動
    產桃園經國加盟店即泛宇開發不動產仲介股份有限公司（下
    稱21世紀仲介公司）之仲介，以850萬元之價金， 與上訴人
    簽訂不動產買賣契約書（下稱系爭契約），購買上訴人所有
    之系爭土地，及其上之未辦保存登記之系爭建物（以下與系
    爭土地合稱系爭房地），被上訴人已於簽約之同時給付上訴
    人第一期款110萬元，上訴人依約應於同年6月20日前交付「
    過戶」資料予代書， 並於同年7月20日前完成所有權移轉登
    記及交屋手續。詎於同年6月18日， 自稱上訴人之子者竟通
    知承辦代書停止辦理「過戶」，經通知上訴人限期履約及說
    明時，亦不置理。另系爭房地稅捐機關核定之土地增值稅為
    2, 027,677元，上訴人不依約為繳納。又系爭土地於簽訂系
    爭契約前， 已設定本金最高限額抵押權1,000萬元予訴外人
    上海商業儲蓄銀行股份有限公司（下稱上海商銀），上訴人
    對上海商銀之債務至94年4月止計有7,161,053元，加計被上
    訴人給付之110萬元與上開核定之土地增值稅額， 及因積欠
    訴外人寶華銀行股份有限公司（下稱寶華銀行）債務而遭寶
    華銀行向法院假扣押系爭土地，被上訴人已無須再給付價金
    ，故依系爭契約之約定及民法第348條規定， 上訴人應將系
    爭土地所有權及系爭建物事實處分權移轉登記讓與及交付系
    爭房地予被上訴人，惟系爭房地業經訴外人陳豐文以台灣台
    北地方法院97年度執字第3644號強制執行事件查封拍賣中，
    上訴人已陷於給付不能，爰於本審中向上訴人為解除系爭契
    約之意思表示，則依系爭契約第7條第4款之約定，上訴人應
    加倍返還被上訴人給付之價金；另因本案訴訟中訴外人寶華
    銀行聲請查封拍賣系爭房地， 被上訴人乃於96年7月31日代
    償債務512,757元，則依民法第179條之規定，上訴人應給付
    被上訴人512,757元等情。爰依系爭契約約定及民法第179條
    、第181條規定，求為命：(一)上訴人應給付被上訴人2,712,7
    57元，及其中110萬元自94年6月18日起算、 512,757元自96
    年8月1日起算、110萬元自97年7月2日起算， 均至清償日止
    ，按年息5%計算之利息。(二)願供擔保，請准宣告假執行。
二、上訴人則以：系爭房地市價超過1,500萬元， 上訴人不可能
    以850萬元出售系爭房地， 上訴人前因子姚鴻隆生意之用，
    共向上海商銀借款本息700多萬元，94年1月初，訴外人洪正
    韓利用上訴人擔憂兒子生意虧損遭黑道恐嚇要債之心理，找
    仲介巫麗美，巫麗美再找另一仲介游宏江，游宏江再覓得買
    主即被上訴人， 共同向上訴人訛稱可向金主借得800多萬元
    ，使上訴人交付證件並在系爭契約簽名。上訴人係遭詐欺脅
    迫而簽訂系爭契約，並無出售系爭房地之意，故在簽約（即
    94年6月17日）後的第二天即已通知承辦代書， 表明「因被
    騙而不賣」的意思，且此意思表示最遲在同年月24日（簽約
    後一週）即已到達被上訴人，在該撤銷的意思表示到達時，
    系爭契約即已產生自始無效的狀態，上訴人並於94年8月2日
    對洪正韓提出刑事告訴，被上訴人依系爭契約為本件請求，
    並無理由等語，資為抗辯。
三、被上訴人主張被上訴人於94年6 月17日經21世紀仲介公司之
    仲介，以850萬元之價，與上訴人簽訂系爭契約， 購買上訴
    人所有之系爭房地，被上訴人已於簽約之同時給付上訴人第
    一期款110萬元，並於96年7月31日代償上訴人積欠寶華銀行
    之債務512,757元， 系爭房地現經訴外人陳豐文以台灣台北
    地方法院97年度執字第3644號強制執行事件查封拍賣之事實
    ，業據提出系爭契約、台灣台北地方法院民事執行處通知、
    承諾書為證，且為上訴人所不爭執，堪信為真正。被上訴人
    又主張上訴人未依系爭契約於94年6月20日前交付「 過戶」
    資料予代書， 並於同年7月20日前完成所有權移轉登記及交
    屋手續，亦未依約為繳納土地增值稅2,027,677元， 且系爭
    房地嗣經訴外人陳豐文以台灣台北地方法院97年度執字第36
    44號強制執行事件查封拍賣中，上訴人已陷於給付不能，被
    上訴人於本審中向上訴人為解除系爭買賣契約之意思表示，
    則依系爭契約第7條第4款之約定及民法第179條之規定， 上
    訴人應加倍返還被上訴人給付之定金共220 萬元共及代償債
    務512,757元等語，惟為上訴人所否認， 並以上述情詞置辯
    。是以本件兩造爭執之要點在於：上訴人是否遭詐欺脅迫而
    簽訂系爭契約？上訴人有無向被上訴人撤銷該被第三人詐欺
    而為簽訂系爭契約之意思表示？被上訴人可否請求上訴人加
    倍返還定金及給付代償債務之不當得利？茲分述如下。
四、上訴人是否遭詐欺脅迫而簽訂系爭契約？
  (一)上訴人主張訴外人洪正韓利用上訴人擔憂兒子生意虧損遭黑
    道恐嚇要債之心理，找仲介巫麗美，巫麗美再找另一仲介游
    宏江，游宏江再覓得買主即被上訴人，共同向上訴人訛稱可
    向金主借得800多萬元， 使上訴人交付證件並在系爭契約簽
    名。上訴人係遭詐欺脅迫而簽訂系爭契約，並無出售系爭房
    地之意，故在簽約（即94年6月17日） 後的第二天即已通知
    承辦代書，表明「因被騙而不賣」的意思，且此意思表示最
    遲在同年月24日（簽約後一週）即已到達被上訴人，在該撤
    銷的意思表示到達時，系爭契約即已產生自始無效的狀態云
    云，惟為被上訴人所否認。
  (二)按「被詐欺而為意思表示者，依民法第九十二條第一項之規
    定，表意人固得撤銷其意思表示，惟主張被詐欺而為表示之
    當事人，應就此項事實負舉證之責任。」最高法院著有44年
    台上字第75號判例可稽。本件上訴人主張其係遭詐欺脅迫而
    簽訂系爭契約，自應就其被詐欺或被脅迫之事實負舉證之責
    任。
  (三)上訴人雖舉證人即上訴人之媳婦林碧霞為證，惟查證人林碧
    霞證稱：「契約訂好後三天知道房子賣給被上訴人」、「簡
    麗華打電話說我公公不吃不喝好幾天，我回去問公公，我才
    知道是被一位洪先生騙的」等語（見一審卷95年12月29言詞
    辯論筆錄第3頁）， 足證證人林碧霞並未親自在場見聞系爭
    契約簽訂之情形，僅依上訴人訂約後之陳述而為上訴人被詐
    欺之證言，況證人林碧霞是上訴人之媳婦，其所為之證言有
    偏頗之虞，自難單憑其證言，即認上訴人係被詐欺而簽訂系
    爭契約。
  (四)上訴人另提出96年8月底林碧霞、姚鴻隆與游宏江之談話錄
    音及96年9月5日兩造與林碧霞、姚鴻隆之談話錄音（譯文見
    本院卷第76至81頁），辯稱其係遭洪正韓、游宏江等人之詐
    欺脅迫而簽訂系爭契約云云，惟觀之該錄音譯文內容，不外
    是商談上訴人未能履行系爭契約應返還被上訴人多少錢及如
    何返還而已。而觀之上訴人於原審95年8月3日答辯狀中陳稱
    ：被上訴人已同意解除買賣契約，上訴人亦允諾退還110 萬
    元等語，及在原審95年11月30日言詞辯論期日陳稱：兩造已
    於94年7月間合意解除買賣契約， 不抗辯本件買賣契約是脅
    迫下所為等語，可證上訴人迄至96年9月5日對話錄音時仍不
    認為有遭被上訴人詐欺脅迫簽約之情事（僅主張受洪正韓詐
    欺），亦未為撤銷系爭契約之意思表示（僅主張兩造合意解
    除系爭契約）， 自難憑系爭契約簽訂2年後之有關價金返還
    之談話錄音，據以認被上訴人有詐欺脅迫上訴人簽訂系爭契
    約之情事。
  (五)末查，上訴人之媳林碧霞係彩彤實業股份有限公司（址設臺
    北市大安區市○○道○段220號1樓即系爭建物， 下稱彩彤公
    司）負責人，與上訴人之子姚鴻隆係夫妻，因彩彤公司需資
    金週轉， 而於94年1月間以彩彤公司之支票向訴外人洪正韓
    借款，嗣因支票屆期遭銀行退票，洪正韓乃對林碧霞、姚鴻
    隆提出詐欺告訴（見本院卷第129、130頁臺灣臺北地方法院
    檢察署檢察官94年度偵字第23672不起訴處分書）， 顯見上
    訴人之子、媳與訴外人洪正韓間確實有金錢借貸糾紛。又上
    訴人於原審判決後之96年5月間， 始對訴外人洪正韓提出詐
    欺、侵占告訴，亦經檢察官為不起訴處分（ 見本院卷第131
    、132頁臺灣臺北地方法院檢察署檢察官96年度偵緝字第131
    6號不起訴處分書），於該刑事告訴中上訴人並未提及被上
    訴人有詐欺之情事；嗣於本件更審中始辯稱被上訴人與訴外
    人洪正韓、仲介巫麗美、游宏江等人共同詐欺脅迫上訴人簽
    訂系爭契約云云，惟上訴人就被上訴人、仲介巫麗美、游宏
    江等人如何與訴外人洪正韓共同詐欺脅迫上訴人等事實，迄
    未舉證證明，已難認其抗辯為可採。再參以被上訴人於簽訂
    系爭契約當天交付上訴人110萬元（ 含簽約前已付之10萬元
    斡旋金），其中2張支票各35萬元，現金40萬元， 均由上訴
    人簽收蓋章，此有系爭契約可稽（見原審卷證物1）， 核與
    偵查中訴外人洪正韓所稱：姚鴻隆夫婦經營彩彤公司及樂生
    企業有限公司（下稱樂生公司，樂生公司的名義負責人為林
    碧霞的弟弟楊光亮），因伊有投資他們公司，不想損失，才
    繼續幫姚鴻隆夫婦，另外依與上訴人所簽立的土地買賣同意
    書透過巫麗美賣系爭土地，後來有找到買主乙○○，乙○○
    看了3次，最後以850萬元成交， 簽約後1個月才知道上海銀
    行之債務是750萬元，不是329萬元，再加上該房子開雜貨店
    ，有申請營利事業登記，增值稅高， 加上土地稅共約1,000
    多萬元，上訴人覺得房子賣掉後還會有負債，所以翻臉不想
    賣，另因為伊不願再幫姚鴻隆還債，且對姚鴻隆夫妻提出詐
    欺之告訴，上訴人就來告伊。9 4年6月17日簽約當天的在場
    人，是伊和上訴人及上訴人家中1位女性的家屬， 賣方仲介
    巫麗美，買主乙○○及買方仲介游宏江，及代書涂豐財暨樂
    生公司之股東李日蓮夫婦在場，當時簽約買主乙○○交付面
    額各35萬元之支票2張及現金30萬元給告訴人簽收， 上訴人
    簽收後，伊即對上訴人稱欠人家的錢及仲介費要給人家，上
    訴人即將2張支票交給伊，伊當場交付1張支票給李日蓮的先
    生，以清償樂生公司的借款，另一張伊拿去交付給錢莊作為
    清償樂生公司的借款之用，另要上訴人給付巫麗美10萬元仲
    介費，其餘20萬元是姚鴻隆拿走，伊並未詐欺、侵占等語；
    及證人李日蓮結證稱：伊先生有拿到一張35萬元之支票，是
    之前借錢給樂生公司過票用的錢等語；證人涂豐財結證稱：
    我是買賣雙方的代書，在簽約前完全不認識上訴人，簽約之
    前我們一定會請示買賣雙方當事人對不動產買賣是否出於自
    己意願及對價格是否同意，我有聽到上訴人說他兒子欠人家
    錢，房子沒有賣也沒有辦法。簽完約後，乙○○直接當場交
    付100萬元給上訴人簽收，含之前給的斡旋金10萬元總共是
    110 萬元等語相符。上訴人既收取斡旋金在先，於親自簽約
    後又再收取第一期款，合計高達110萬元，顯見上訴人確有
    出賣系爭房地之意，並無被詐欺而陷於錯誤或受他人脅迫之
    情事，上訴人空言辯稱係遭詐欺脅迫而簽訂系爭契約，並無
    出售系爭房地之意云云，並無可採。
五、上訴人是否得向被上訴人撤銷該被第三人詐欺而為簽訂系爭
    契約之意思表示？
  (一)上訴人辯稱其在簽約（即94年6月17日） 後的第二天即已通
    知承辦代書，表明「因被騙而不賣」的意思，且此意思表示
    最遲在同年月24日（簽約後一週）即已到達被上訴人，在該
    撤銷的意思表示到達時，系爭契約即已產生自始無效的狀態
    ，上訴人並於94年8月2日對洪正韓提出刑事告訴，被上訴人
    依系爭契約為本件請求，並無理由云云，惟為被上訴人所否
    認。
  (二)查，上訴人並非被詐欺脅迫而簽訂系爭契約，已如上述，則
    上訴人自不得以其被詐欺脅迫而撤銷系爭契約。故縱使上訴
    人在簽約後一週即藉詞被騙而向被上訴人為不賣的意思表示
    ，亦不生撤銷之效力，上訴人辯稱系爭契約已因其「被騙而
    不賣」的意思到達被上訴人而生自始無效的狀態云云，並無
    可採。
六、被上訴人可否請求上訴人加倍返還定金及給付代償債務之不
    當得利？
  (一)按系爭契約第七條違約責任第四款約定：「如賣方毀約不賣
    或給付不能或不為給付或有其他違約情事時，買方除得解除
    本契約外，賣方同意立即將所收款項加倍返還買方，以為違
    約損害賠償。」，查系爭房地於本件審理中遭上訴人之債權
    人陳豐文以本票裁定聲請台灣台北地方法院97年度執字第36
    44號強制執行事件查封拍賣中，上訴人已陷於給付不能，而
    被上訴人已於本院審理中當庭解除系爭契約（見本院卷第12
    5頁反面）， 則被上訴人依系爭契約第7條第4款約定請求上
    訴人將所收款項110萬元加倍返還，及其中110萬元自受領翌
    日即94年6月18日起算、其中110萬元自解除契約翌日即97年
    7月2日起算（上訴人對利息起算日不爭執， 見本院卷第125
    頁反面）之法定遲延利息，為有理由。
  (二)次按「無法律上之原因而受利益，致他人受損害者，應返還
    其利益。雖有法律上之原因，而其後已不存在者，亦同。」
    、「不當得利之受領人，除返還其所受之利益外，如本於該
    利益更有所得者，並應返還。」民法第179條、181條定有明
    文。查系爭房地於本件訴訟中遭上訴人之債權人寶華銀行聲
    請查封拍賣，被上訴人乃於96年7月31日代償債務512,757元
   ，此有假扣押裁定聲請狀、寶華銀行定期存款存單、 結清證
    明、代位清償證明書、承諾書可稽（見本院卷第133至137頁
    、71頁），上訴人因此受有免除債務之利益，則被上訴人上
    開規定，請求上訴人給付512,757元及自96年8月1日起算（
    上訴人對利息起算日不爭執，見本院卷第125頁反面）之法
    定遲延利息，亦為有理由。
七、綜上所述，被上訴人本於系爭契約約定及民法第179條、第
    181條之規定，請求上訴人將所收款項加倍返還計220萬元，
    及給付代償債務之不當得利512,757元，暨其中110萬元自民
    國94年6月18日起算、512,757元自96年8月1日起算、其中11
    0萬元自97年7月2日起算， 均至清償日止按年息百分之五計
    算之利息，為有理由，應予准許。又被上訴人及上訴人分別
    陳明願供擔保為准、免假執行之宣告，經核於法並無不合，
    爰分別酌定相當擔保金額准許之。
八、本件判決之基礎已臻明確，兩造其餘攻擊防禦方法及主張舉
    證，於判決結果不生影響，無一一審究之必要。又本院既認
    被上訴人訴之變更為合法，即應專就新訴裁判，原訴視為撤
    回，自不生上訴是否有理由，應否廢棄或維持之問題，附此
    敘明。
九、據上論結，本件被上訴人變更之訴為有理由，爰判決如主文
    。
中    華    民    國    97    年    7     月    15    日
                    民事第十庭
                        審判長法  官  黃豐澤
                              法  官  林麗玲
                              法  官  蕭艿菁
正本係照原本作成。
如不服本判決，應於收受送達後20日內向本院提出上訴書狀，其
未表明上訴理由者，應於提出上訴後20日內向本院補提理由書狀
（均須按他造當事人之人數附繕本）上訴時應提出委任律師或具
有律師資格之人之委任狀；委任有律師資格者，另應附具律師資
格證書及釋明委任人與受任人有民事訴訟法第466條之1第1項但
書或第2項（詳附註）所定關係之釋明文書影本。
中    華    民    國    97    年    7     月    15    日
                              書記官  王秀雲
附註：
民事訴訟法第466條之1（第1項、第2項）：
對於第二審判決上訴，上訴人應委任律師為訴訟代理人。但上訴
人或其他法定代理人具有律師資格者，不在此限。
上訴人之配偶、三親等內之血親、二親等內之姻親，或上訴人為
法人、中央或地方機關時，其所屬專任人員具有律師資格並經法
院認為適當者，亦得為第三審訴訟代理人。


司法院資訊處製作；財團法人民間司法改革基金會備份。
